# Bayesian Credit Default Risk modeling - EDA & Pre-processing

```{r}
library(ggplot2)
library(ggcorrplot)
library(mice)
library(knitr)
library(dplyr)
```

```{r}
dat = read.csv("data/raw/cs-training.csv", header=T, sep=",")
colnames(dat) <- gsub("\\.", "_", colnames(dat)) # sostituisce i "." con "_"
```

controllo per righe duplicate nel df

```{r}
cat("Righe totali:", nrow(dat), "\n")
cat("Righe duplicate (incluso ID):", sum(duplicated(dat)), "\n")
cat("Righe duplicate (escluso ID):", sum(duplicated(dat[,-1])), "\n")

dat <- dat[!duplicated(dat[,-1]), ]

cat("Righe dopo rimozione duplicati:", nrow(dat), "\n")
```

### Dataset overview

```{r}
cat("Dataset dimensions:\n")
cat("Rows:", nrow(dat), "\n")
cat("Columns:", ncol(dat), "\n\n")

cat("Dataset structure:\n")
str(dat)

cat("\nDescriptive stats:\n")
summary_table <- data.frame(
  Variable = names(dat),
  Mean = sapply(dat, mean, na.rm = TRUE),
  SD = sapply(dat, sd, na.rm = TRUE),
  Min = sapply(dat, min, na.rm = TRUE),
  Max = sapply(dat, max, na.rm = TRUE)
)

kable(summary_table, digits = 2)
```

```{r}
X_mat = as.matrix(dat[,-c(1,2)])
y = as.integer(dat$SeriousDlqin2yrs)
```

### Train test Split

```{r}
set.seed(123)

N = nrow(X_mat)

# campiono separatamente dentro ciascuna classe di y
idx_pos <- which(y == 1)
idx_neg <- which(y == 0)

idx_pos_train <- sample(idx_pos, size = 0.8 * length(idx_pos))
idx_neg_train <- sample(idx_neg, size = 0.8 * length(idx_neg))

idx <- c(idx_pos_train, idx_neg_train)

X_train = as.data.frame(X_mat[idx, ])
y_train = y[idx]

X_test = as.data.frame(X_mat[-idx, ])
y_test = y[-idx]

# le proporzioni di default devono essere simili
cat("Proporzione default - train:", mean(y_train), "\n")
cat("Proporzione default - test: ", mean(y_test), "\n")
```

## SeriousDlqin2yrs

Person experienced 90 days past due delinquency or worse. (Type: Y/N) Indica se la persona ha avuto almeno un evento di grave delinquency (≥90 giorni di ritardo) nei successivi 2 anni

1 : evento avvenuto 0 : evento non avvenuto (Nessuna grave delinquency nei 2 anni successivi)

```{r}
library(ggplot2)

ggplot(data.frame(y_train), aes(x = factor(y_train))) +
  geom_bar(fill = "steelblue") +
  scale_x_discrete(
    labels = c("0" = "No delinquency",
               "1" = "Delinquency")
  ) +
  labs(
    title = "Distribution of Serious Delinquency Events",
    x = NULL,
    y = "Number of customers"
  ) +
  theme_minimal()

table(y_train)
```

## RevolvingUtilizationOfUnsecuredLines

Ratio of total balance on unsecured revolving credit lines to total available credit limits (Type: Percentage).
This variable measures the proportion of available revolving credit that is currently being used by the borrower.

$$
\text{Revolving utilization} = \frac{\text{Outstanding revolving balance}}{\text{Total revolving credit limit}}
$$

where:

Outstanding revolving balance: debito corrente su strumenti di credito revolving non garantiti (es. carte di credito, linee di credito personali).

Total revolving credit limit: somma dei limiti massimi disponibili su tali strumenti.

ovviamente più si avvicina ad 1 e più aumenta la probabilità di default (maggiore di 1 è molto rischioso poichè il saldo supera il limite teorico disponibile)

```{r}
boxplot(X_train[,"RevolvingUtilizationOfUnsecuredLines"], horizontal = TRUE)
```
```{r}
hist(log1p(X_train[,"RevolvingUtilizationOfUnsecuredLines"]), breaks = 50, prob = TRUE)
```
```{r}
plot(X_train[,"RevolvingUtilizationOfUnsecuredLines"], jitter(y_train))
```
```{r}
plot(log1p(X_train[,"RevolvingUtilizationOfUnsecuredLines"]), jitter(y_train))
```


relazione con il target:
Stimiamo $P(y=1 | x)$ per capire la relazione tra la variabile ed il target

```{r}
#| eval: false 

df <- data.frame(
  x = X_train[, "RevolvingUtilizationOfUnsecuredLines"],
  y = y_train
)

df %>%
  mutate(
    x_log = log1p(x),
    bin = ntile(x_log, 20)
  ) %>%
  group_by(bin) %>%
  summarise(
    x_mean = mean(x_log),
    default_rate = mean(y)
  ) %>%
  ggplot(aes(x_mean, default_rate)) +
  geom_line() +
  geom_point()
```


```{r}
X_train$RevolvingUtilization_log <- 
  log1p(X_train$RevolvingUtilizationOfUnsecuredLines)

X_test$RevolvingUtilization_log <- 
  log1p(X_test$RevolvingUtilizationOfUnsecuredLines)


X_train$RevolvingUtilization_extreme <-
  as.numeric(X_train$RevolvingUtilizationOfUnsecuredLines > 1)

X_test$RevolvingUtilization_extreme <-
  as.numeric(X_test$RevolvingUtilizationOfUnsecuredLines > 1)
```

```{r}
X_train$RevolvingUtilizationOfUnsecuredLines <- NULL
X_test$RevolvingUtilizationOfUnsecuredLines <- NULL
```



## age

Age of borrower in years (Type: Integer)

```{r}
boxplot(X_train[, "age"])
```

```{r}
summary(X_train[, "age"])
```

```{r}
table(X_train[, "age"] > 100)
```

```{r}

#| eval: false 

df <- data.frame(
  x = X_train[, "age"],
  y = y_train
)

df %>%
  mutate(
    x_log = log(x + 1),
    bin = ntile(x_log, 20)
  ) %>%
  group_by(bin) %>%
  summarise(
    x_mean = mean(x_log),
    default_rate = mean(y)
  ) %>%
  ggplot(aes(x_mean, default_rate)) +
  geom_line() +
  geom_point()

```

```{r}
boxplot(
  X_train$age ~ y_train,
  names = c("No default", "Default"),
  xlab = "Target",
  ylab = "Age"
)
```

Impute invalid ages (age == 0) with the median age of valid observations

```{r}
median_age <- median(
  X_train$age[X_train$age > 0],
  na.rm = TRUE
)

X_train$age[X_train$age == 0] <- median_age
X_test$age[X_test$age == 0] <- median_age
```

```{r}
X_train$AgeSquared <- X_train$age^2
X_test$AgeSquared <- X_test$age^2
```

ha senso aggiungere age^2?

```{r}
model_linear <- glm(y_train ~ age, data = X_train, family = binomial)
model_quad   <- glm(y_train ~ age + AgeSquared, data = X_train, family = binomial)

cat("AIC modello lineare:", AIC(model_linear), "\n")
cat("AIC modello quadratico:", AIC(model_quad), "\n\n")

print(anova(model_linear, model_quad, test = "Chisq"))
```


## MonthlyIncome

Monthly income (Type: Real)

```{r}
summary(X_train[,"MonthlyIncome"])
```

```{r}
plot(X_train[,"MonthlyIncome"], jitter(y_train))
```

```{r}
hist(X_train[,"MonthlyIncome"][X_train[,"MonthlyIncome"] <= 30000], breaks=100)
```

```{r}
X_train[,"logMonthlyIncome"] = log1p(X_train[,"MonthlyIncome"])
X_test[,"logMonthlyIncome"] = log1p(X_test[,"MonthlyIncome"])

X_train$MonthlyIncome <- NULL
X_test$MonthlyIncome <- NULL
```

numero di persone con montlhy income pari ad 1 (sono chiaramenti errori / replacement forzati)

```{r}
sum(exp(X_train$logMonthlyIncome) - 1 == 1, na.rm = TRUE)
```

```{r}
income <- expm1(X_train$logMonthlyIncome)

summary(X_train$DebtRatio[income == 1])
summary(X_train$DebtRatio[income > 1])
```

```{r}
mean(y_train[income == 1], na.rm = TRUE)
mean(y_train[income > 1], na.rm = TRUE)
```

Traformo i monthly pari ad 1 in redditi mancanti e successivamente procederò tramite imputazioni

```{r}
# TRAIN
income <- expm1(X_train$logMonthlyIncome)
income[income <= 1] <- NA
X_train$logMonthlyIncome <- log1p(income)
X_train$IncomeMissing <- as.integer(is.na(X_train$logMonthlyIncome))

# TEST
income <- expm1(X_test$logMonthlyIncome)
income[income <= 1] <- NA
X_test$logMonthlyIncome <- log1p(income)
X_test$IncomeMissing <- as.integer(is.na(X_test$logMonthlyIncome))
```



## DebtRatio

Monthly debt payments divided by monthly gross income (Type: Percentage)

-   numeratore: pagamenti mensili debito
-   denominatore: reddito mensile lordo

valori maggiori a 0.5 sono ad alto rischio di default\
valori maggiori di 1 sono molto preoccupati siccome la situazione è insostenibile nel lungo periodo


```{r}
summary(X_train[,"DebtRatio"])
```

```{r}
plot(X_train[,"DebtRatio"], jitter(y_train))
```

```{r}
hist(X_train[,"DebtRatio"][X_train[,"DebtRatio"] <= 1])
```

```{r}
X_train$DebtRatio <- pmin(X_train$DebtRatio, 5)
X_test$DebtRatio <- pmin(X_test$DebtRatio, 5)

# controllo quante osservazioni sono state effettivamente clippate
cat("Train - valori clippati:", sum(X_mat[idx, "DebtRatio"] > 5), "\n")
cat("Test  - valori clippati:", sum(X_mat[-idx, "DebtRatio"] > 5), "\n")
```

```{r}
X_train$logDebtRatio <- log1p(X_train$DebtRatio)
X_test$logDebtRatio <- log1p(X_test$DebtRatio)

X_train$DebtRatio <- NULL
X_test$DebtRatio <- NULL
```


## NumberOfOpenCreditLinesAndLoans

Number of open loans and credit lines (Type: Integer)

è il numero totale di linee di credito e prestiti attualmente aperti. misura la complessità e l’ampiezza dell’esposizione creditizia del cliente.


```{r}
summary(X_train[,"NumberOfOpenCreditLinesAndLoans"])
```

```{r}
plot(X_train[,"NumberOfOpenCreditLinesAndLoans"], jitter(y_train))
```

```{r}
hist(X_train[,"NumberOfOpenCreditLinesAndLoans"], prob=T)
```

```{r}
tapply(y_train, X_train$NumberOfOpenCreditLinesAndLoans > 20, mean)
```

```{r}
tapply(y_train, cut(X_train$NumberOfOpenCreditLinesAndLoans, breaks = c(0,5,10,20,100)), mean)
```

tengo solo il logaritmo

```{r}
# TRAIN
X_train$CreditLines_log <- log1p(
  X_train$NumberOfOpenCreditLinesAndLoans
)

# TEST
X_test$CreditLines_log <- log1p(
  X_test$NumberOfOpenCreditLinesAndLoans
)

X_train$NumberOfOpenCreditLinesAndLoans <- NULL
X_test$NumberOfOpenCreditLinesAndLoans <- NULL
```


## NumberRealEstateLoansOrLines

Number of real estate loans or credit lines (Type: Integer) Rappresenta il numero di prestiti o linee di credito legati a immobili

```{r}
summary(X_train[,"NumberRealEstateLoansOrLines"])
```

```{r}
plot(X_train[,"NumberRealEstateLoansOrLines"], jitter(y_train))
```

Inserisco un flag per che separa chi ha un mutuo da chi non lo ha (senza guardare il numero di mutui)

```{r}
# TRAIN
X_train$HasRealEstateLoan <- as.integer(
  X_train$NumberRealEstateLoansOrLines > 0
)

# TEST
X_test$HasRealEstateLoan <- as.integer(
  X_test$NumberRealEstateLoansOrLines > 0
)

X_train$NumberRealEstateLoansOrLines <- NULL
X_test$NumberRealEstateLoansOrLines <- NULL
```



## NumberOfDependents

Number of dependents excluding borrower (Type: Integer)

Rappresenta il numero di persone a carico del cliente (escluso lui stesso). Tipicamente include figli e familiari senza reddito propri

```{r}
summary(X_train[,"NumberOfDependents"])
```

```{r}
plot(X_train[,"NumberOfDependents"], jitter(y_train))
```

```{r}
hist(X_train[,"NumberOfDependents"], prob=T)
```


## NumberOfTime30-59DaysPastDueNotWorse

Times borrower was 30–59 days past due in the last 2 years (Type: Integer). Indica quante volte, negli ultimi 2 anni, il cliente è stato in ritardo tra 30 e 59 giorni su un pagamento.

## NumberOfTimes90DaysLate

Times borrower was 90+ days past due (Type: Integer) Indica quante volte, negli ultimi 2 anni, il cliente è stato in ritardo di 90 giorni o più su un pagamento.

## NumberOfTime60-89DaysPastDueNotWorse

Times borrower was 60–89 days past due in the last 2 years (Type: Integer).\
Indica quante volte, negli ultimi 2 anni, il cliente è stato in ritardo tra 60 e 89 giorni su un pagamento.

```{r}
plot(X_train[,"NumberOfTime30_59DaysPastDueNotWorse"], jitter(y_train))
```

```{r}
plot(X_train[,"NumberOfTimes90DaysLate"], jitter(y_train))
```

```{r}
plot(X_train[,"NumberOfTime60_89DaysPastDueNotWorse"], jitter(y_train))
```

Sospetto che i valori 97 e 98 siano errori, anche se fossero stati registrati in periodi di crisi mi sembra strnao ceh non vi siano altri valori elevati (per esempio tra 10 e 90 o tra 90 e 98), penso quindi che possa essere un problema di encoding, probabilmente quei valori erano segnalati come "maggiore di 15" o qualcosa di simile

controlliamo se le 3 variabili "NumberOfTime30_59DaysPastDueNotWorse", "NumberOfTimes90DaysLate" e "NumberOfTime60_89DaysPastDueNotWorse" hanno lo stesso problema nelle stesse osservazioni

```{r}
dp1_ext <- X_train$NumberOfTime30_59DaysPastDueNotWorse >= 96
dp2_ext <- X_train$NumberOfTime60_89DaysPastDueNotWorse >= 96
dp3_ext <- X_train$NumberOfTimes90DaysLate >= 96

all(dp1_ext == dp2_ext & dp2_ext == dp3_ext)
```

Aggiungo flag su questi valori

```{r}
# TRAIN
dp_ext_train <- (
  X_train$NumberOfTime30_59DaysPastDueNotWorse >= 90 |
  X_train$NumberOfTime60_89DaysPastDueNotWorse >= 90 |
  X_train$NumberOfTimes90DaysLate >= 90
)

X_train$dp_extreme <- as.integer(dp_ext_train)

# TEST
dp_ext_test <- (
  X_test$NumberOfTime30_59DaysPastDueNotWorse >= 90 |
  X_test$NumberOfTime60_89DaysPastDueNotWorse >= 90 |
  X_test$NumberOfTimes90DaysLate >= 90
)

X_test$dp_extreme <- as.integer(dp_ext_test)
```

imposto i valori come missing values (sia per train che per test)

```{r}
X_train$NumberOfTime30_59DaysPastDueNotWorse[
  X_train$NumberOfTime30_59DaysPastDueNotWorse >= 90
] <- NA

X_train$NumberOfTime60_89DaysPastDueNotWorse[
  X_train$NumberOfTime60_89DaysPastDueNotWorse >= 90
] <- NA

X_train$NumberOfTimes90DaysLate[
  X_train$NumberOfTimes90DaysLate >= 90
] <- NA
```

```{r}
X_test$NumberOfTime30_59DaysPastDueNotWorse[
  X_test$NumberOfTime30_59DaysPastDueNotWorse >= 90
] <- NA

X_test$NumberOfTime60_89DaysPastDueNotWorse[
  X_test$NumberOfTime60_89DaysPastDueNotWorse >= 90
] <- NA

X_test$NumberOfTimes90DaysLate[
  X_test$NumberOfTimes90DaysLate >= 90
] <- NA
```

imputo gli NA con la mediana

```{r}
late_vars <- c(
  "NumberOfTime30_59DaysPastDueNotWorse",
  "NumberOfTime60_89DaysPastDueNotWorse",
  "NumberOfTimes90DaysLate"
)

for (v in late_vars) {
  med <- median(X_train[[v]], na.rm = TRUE)
  X_train[[v]][is.na(X_train[[v]])] <- med
  X_test[[v]][is.na(X_test[[v]])] <- med
}
```


# Missing values

```{r}
# numero totale di na
(sum(is.na(dat)))
```

```{r}
# na per colonna
(colSums(is.na(dat)))
```

```{r}
# percentuale di na per colonna
(colMeans(is.na(dat)) * 100)
```

Il problema più grande è chiaramente la variabile "MonthlyIncome" con circa il 20% di valori mancanti.
Il sopsetto è che questi siano effettivamente dei valori MNAR (Missing Not At Random) per esempio la non presenza del reddito mensile potrebbe indicare le persone che non hanno lavoro 

Il notebook https://www.kaggle.com/code/regivm/data-cleaning-and-eda-tutorial di kaggle presenta un estensivo trattamento dei valori mancanti, per l'obiettivo di questo progetto mi limiterò ad eseguire imputazioni di base sui principali problemi relativi ai valori mancanti


Gestione di "NumberOfDependents"
```{r}
# TRAIN 
X_train$DependentsMissing <- as.integer(is.na(X_train$NumberOfDependents))
X_train$NumberOfDependents[is.na(X_train$NumberOfDependents)] <- 0 # essendo 0 la mediana

# TEST
X_test$DependentsMissing <- as.integer(is.na(X_test$NumberOfDependents))
X_test$NumberOfDependents[is.na(X_test$NumberOfDependents)] <- 0
```

Gestione di "logMonthlyIncome"
```{r}
train_inc <- X_train[!is.na(X_train$logMonthlyIncome), ]

imp_model <- lm(
  logMonthlyIncome ~ . - IncomeMissing,
  data = train_inc
)
```

sanity check sul modello di imputazione

```{r}
cat("Summary del modello:\n")
print(summary(imp_model))
cat("\nR-squared:", summary(imp_model)$r.squared, "\n")

# maschera dei valori mancanti PRIMA di sovrascrivere X_train
na_mask_train <- is.na(X_train$logMonthlyIncome)

# calcolo i valori imputati UNA volta sola
imputed_vals <- predict(imp_model, newdata = X_train[na_mask_train, ])

cat("\nSummary valori imputati (scala log):\n")
print(summary(imputed_vals))
cat("\nSummary valori imputati (scala originale):\n")
print(summary(expm1(imputed_vals)))
cat("\nN. valori imputati negativi (su scala log):", sum(imputed_vals < 0), "\n")

# ORA sovrascrivo X_train usando gli stessi valori già calcolati
X_train$logMonthlyIncome[na_mask_train] <- imputed_vals

# confronto distribuzione osservati vs imputati
hist(X_train$logMonthlyIncome[X_train$IncomeMissing == 0 & !na_mask_train],
     breaks = 50, main = "Osservati", xlab = "logMonthlyIncome")
hist(imputed_vals,
     breaks = 50, main = "Imputati", xlab = "logMonthlyIncome")

# TEST
X_test$logMonthlyIncome[
  is.na(X_test$logMonthlyIncome)
] <- predict(
  imp_model,
  newdata = X_test[is.na(X_test$logMonthlyIncome), ]
)
```


```{r}
plot(X_train[,"logMonthlyIncome"], jitter(y_train))
```

```{r}
hist(X_train[,"logMonthlyIncome"], breaks=100)
```

```{r}
plot(X_test[,"logMonthlyIncome"], jitter(y_test))
```

```{r}
hist(X_test[,"logMonthlyIncome"], breaks=100)
```


```{r}
summary(X_train[,"logMonthlyIncome"])
```

```{r}
hist(X_train$logMonthlyIncome[X_train$IncomeMissing == 0], breaks = 50)
hist(X_train$logMonthlyIncome[X_train$IncomeMissing == 1], breaks = 50)
```

```{r}
boxplot(logMonthlyIncome ~ IncomeMissing, data = X_train)
```




# Scaling

```{r}
apply(X_train, 2, mean)
```

```{r}
apply(X_train, 2, var)
```

Selezioniamo solo variabili continue / count

```{r}
cols_to_scale <- setdiff(colnames(X_train), c(
  "dp_extreme",
  "IncomeMissing",
  "DependentsMissing"
))
```

calcoliamo i parametri sul TRAIN (non voglio leakage)

```{r}
means <- colMeans(X_train[, cols_to_scale])
sds   <- apply(X_train[, cols_to_scale], 2, sd)
```

scaliamo i TRAIN

```{r}
X_train[, cols_to_scale] <- scale(X_train[, cols_to_scale], 
                                 center = means, 
                                 scale = sds)
```

scala i dati TEST con GLI STESSI parametri

```{r}
X_test[, cols_to_scale] <- scale(X_test[, cols_to_scale], 
                                center = means, 
                                scale = sds)
```


# Saving data

```{r}
#| eval: false 

saveRDS(X_train, "data/processed/X_train.rds")
saveRDS(X_test, "data/processed/X_test.rds")
saveRDS(y_train, "data/processed/y_train.rds")
saveRDS(y_test, "data/processed/y_test.rds")

saveRDS(means, "data/processed/means.rds")
saveRDS(sds, "data/processed/sds.rds")
```