# Bayesian Logistic Modeling in Stan

### Librerie e dati

```{r}
library(cmdstanr)
library(posterior)
library(bayesplot)
library(pROC)
library(tidyverse)
library(PRROC)
library(yardstick)
library(dplyr)
```

```{r}
X_train <- readRDS("data/processed/X_train.rds")
X_test  <- readRDS("data/processed/X_test.rds")
y_train <- readRDS("data/processed/y_train.rds")
y_test  <- readRDS("data/processed/y_test.rds")

means <- readRDS("data/processed/means.rds")
sds   <- readRDS("data/processed/sds.rds")
```

```{r}
data_stan = list(
  N = nrow(X_train),
  K = ncol(X_train),
  X = X_train,
  y = y_train
)
```

```{r}
X_train <- as.matrix(sapply(as.data.frame(X_train), as.numeric))
storage.mode(X_train) <- "double"

X_test <- as.matrix(sapply(as.data.frame(X_test), as.numeric))
storage.mode(X_test) <- "double"
```

### Stan model Fit

```{r}
#| eval: false 

mod = cmdstan_model("stan/logit_model.stan")

fit = mod$sample(
  data = data_stan,
  chains = 4,
  parallel_chains = 4,
  iter_warmup = 1000,
  iter_sampling = 1000,
  seed = 69
)

# save the model
fit$save_object("stan/compiled/fitted_logit.rds")
```

importa il modello già allenato

```{r}
fit = readRDS("stan/compiled/fitted_logit.rds")
```

### MCMC Diagnostic

Summary generale dei parametri principali

```{r}
fit$summary(variables = c("alpha", "beta"))
```

Rhat e ESS per alpha e beta

```{r}
fit$summary(variables = c("alpha", "beta"))[, c("variable", "rhat", "ess_bulk", "ess_tail")]
```

# Traceplot (primi 3 parametri)

```{r}
mcmc_trace(
  fit$draws(c("alpha", "beta[1]", "beta[2]")),
  facet_args = list(ncol = 1)
)
```

Controllo Divergenze

```{r}
fit$diagnostic_summary()
```

### Posterior Draw Extraction

```{r}
# Converte i campioni MCMC in matrice
draws_mat = as_draws_matrix(fit$draws(c("alpha", "beta"))) 
alpha_draws <- draws_mat[, "alpha"]
beta_draws  <- draws_mat[, grep("^beta", colnames(draws_mat))]
```

### Posterior Predictive Chec (PPC)

```{r}
# Subsampling di S = 500 iterazioni MCMC per il PPC
set.seed(123)
S = 500 # solo 500 per limiti di  memoria
idx_sub <- sample(1:length(alpha_draws), size = S)

alpha_sub <- alpha_draws[idx_sub]
beta_sub  <- beta_draws[idx_sub, ]

# Matrice delle probabilità replicate su Training Set (S x N_train)
eta_sub <- outer(alpha_sub, rep(1, nrow(X_train))) + beta_sub %*% t(X_train)
p_sub   <- 1 / (1 + exp(-eta_sub)) # inv_logit vettoriale

# Simulazione dei dati replicati Y_rep (Bernoulli trial)
y_rep_mat <- matrix(rbinom(length(p_sub), size = 1, prob = p_sub), nrow = S, ncol = nrow(X_train))

# Proporzione di default osservata vs simulata (PPC Plot)
prop_real <- mean(y_train)
prop_sim  <- rowMeans(y_rep_mat)

hist(
  prop_sim, 
  breaks = 30, 
  main = "Posterior Predictive Check: Proporzione di Default",
  xlab = "Tasso di default simulato (500 repliche MCMC)",
  col = "lightblue", border = "white"
)
abline(v = prop_real, col = "red", lwd = 2)
```


### Bayesian Prediction (TRAIN & TEST)

```{r}
# posterior mean
alpha_mean <- mean(alpha_draws)
beta_mean  <- colMeans(beta_draws)

# Probabilità a posteriori stimate
p_hat_train <- as.numeric(1 / (1 + exp(-(alpha_mean + X_train %*% beta_mean))))
p_hat_test  <- as.numeric(1 / (1 + exp(-(alpha_mean + X_test %*% beta_mean))))
```


### Model validation: ROC & Precision-Recall (TRAIN)

```{r}
# 1. ROC Curve & AUC 
roc_train <- roc(y_train, p_hat_train)
auc_roc <- auc(roc_train)

# 2. Precision-Recall Curve & PR-AUC 
df_pr_train <- tibble(
  truth = factor(y_train, levels = c(1, 0)),
  estimate = p_hat_train
)

pr_auc_val <- pr_auc(df_pr_train, truth, estimate)$.estimate

cat("ROC-AUC :", round(auc_roc, 4), "\n")
cat("PR-AUC  :", round(pr_auc_val, 4), "\n\n")
```


### Threshold Tuning: Touden VS Cost-Sesitive 

```{r}
# Youden Index
thr_youden <- coords(roc_train, "best", ret = "threshold")[[1]]

# Cost-Sensitive Optimization
# Assegniamo un rapporto di costo asimmetrico: perdere un default (FN) costa 10 volte un falso allarme (FP)
cost_fp <- 1
cost_fn <- 10

# Estrariamo la matrice delle performance per ogni possibile soglia
coord_all <- coords(roc_train, "all", ret = c("threshold", "sensitivity", "specificity"))

N_0 <- sum(y_train == 0) # Totale Non-Default
N_1 <- sum(y_train == 1) # Totale Default

fpr <- 1 - coord_all$specificity
fnr <- 1 - coord_all$sensitivity

# Calcolo della funzione di perdita (Loss Function)
total_cost <- (cost_fp * fpr * N_0) + (cost_fn * fnr * N_1)

# Estrazione della soglia che minimizza il costo atteso
thr_cost <- coord_all$threshold[which.min(total_cost)]

cat("Soglia Ottimale Youden Index      :", round(thr_youden, 4), "\n")
cat("Soglia Cost-Sensitive (Ratio 1:10):", round(thr_cost, 4), "\n\n")
```


### Model evaluation

```{r}
evaluate_predictions <- function(y_true, p_hat, threshold, label) {
  y_pred <- ifelse(p_hat > threshold, 1, 0)
  
  TP <- sum(y_pred == 1 & y_true == 1)
  TN <- sum(y_pred == 0 & y_true == 0)
  FP <- sum(y_pred == 1 & y_true == 0)
  FN <- sum(y_pred == 0 & y_true == 1)
  
  acc  <- (TP + TN) / length(y_true)
  sens <- TP / (TP + FN)  # Recall
  spec <- TN / (TN + FP)
  prec <- TP / (TP + FP)
  
  # Costo reale sostenuto sul Test Set
  test_cost <- (cost_fp * FP) + (cost_fn * FN)
  
  tibble(
    Modello = "One-Stage Bayesian",
    Metodo = label,
    Soglia = round(threshold, 4),
    Accuracy = round(acc, 4),
    Sensitivity = round(sens, 4),
    Specificity = round(spec, 4),
    Precision = round(prec, 4),
    Costo_Totale = test_cost
  )
}
```

```{r}
# Valutazione Out-of-Sample per entrambe le soglie
res_1s_youden <- evaluate_predictions(y_test, p_hat_test, thr_youden, "Youden Index")
res_1s_cost   <- evaluate_predictions(y_test, p_hat_test, thr_cost, "Cost-Sensitive (1:10)")

# salva resultati finali Out-of-Sample
saveRDS(bind_rows(res_1s_youden, res_1s_cost), "data/processed/metrics_1stage.rds")
```