# Two-Stage-Logit Model

I vantaggi dell'utilizzare i Two-stage model sono ad esempio:

- Risolve problemi di multicollinearità
- Valore interpretativo per la banca (lavorare con solamente 3 pesi permette di discutere meglio le decisioni creditizie)

## Theory [Kyeong & Shin (2022)]

Our 3 domains:

1. Past Delinquency History ($D_1$)

- NumberOfTime30-59DaysPastDueNotWorse
- NumberOfTime60-89DaysPastDueNotWorse
- NumberOfTimes90DaysLate
- dp_extreme // Flag anomalie sui ritardi

2. Financial Capacity & Debt Burden ($D_2$)

- logMonthlyIncome
- IncomeMissing // flag mancanza reddito
- logDebtRatio
- RevolvingUtilization_log
- RevolvingUtilization_extreme

3. Demographics & Credit Portfolio ($D_3$)

- age
- ageSquared
- NumberOfDependents
- DependentsMissing // Flag mancanza NOD
- NumberRealEstateLoansOrLines
- CreditLines_log

## Formulazione Matematica dell'Approccio a Due Stadi

### Primo Stadio

L'obiettivo del primo stadio è sintetizzare il segnale informativo contenuto in ogni singola variabile $s_{ki}$ appartenente al dominio $k$ ($i = 1, \dots, I_k$).

Modellando ciascuna osservazione/feature $s_{ki}$ come un indicatore composto da un segnale informativo reale legato al default ($f_{ki}$) e da una componente di rumore accidentale ($e_{ki}$):

$$
s_{ki} = f_{ki} + e_{ki}
$$

La relazione condizionata nell'ambito del blocco informativo $k$ assume una struttura lineare basata sulle aspettative condizionate bayesiane:
$$
\mathbb{E}[Y \mid s_{k1}, \dots, s_{kI_k}] = \mathbb{E}[Y] + \sum_{i=1}^{I_k} w_{ki} s_{ki}
$$

Dove i pesi informativi di ciascuna variabile ($w_{ki}$) riflettono la capacità esplicativa marginale del singolo regressore rispetto allo stato di default del debitore:

$$
w_{ki} = \frac{\mathrm{Cov}(Y, s_{ki})}{\mathrm{Var}(s_{ki})}
$$

Proprietà dei Pesi Informativi ($w_{ki}$):

1. Analogia con le stime OLS: La forma matematica del peso $w_{ki}$ coincide con la stima del coefficiente di una regressione semplice; rappresenta quindi una misura diretta della forza esplicativa del regressore nei confronti della variabile target $Y$.

2. Penalizzazione della Varianza (Rumore): Al crescere della varianza residua $\sigma_{ki}^2$ (maggiore presenza di rumore nei dati), il denominatore della formula aumenta, riducendo automaticamente il peso informativo assegnato alla variabile $s_{ki}$ nella costruzione dello score di gruppo.

Da questo stadio si estrae per ogni cliente un variabile sintetica di dominio $\eta_{k}$, ottenuta dalla combinazione lineare delle feature appartenenti a quel blocco e dai rispettivi coefficienti stimati:
$$
\eta_{k} = \mathbf{X}_k \boldsymbol{\beta}_k
$$


### Secondo Stadio: Aggregazione dei Domini e Meta-Modello

Nel secondo stadio, le variabili sintetiche dei 3 domini ($\eta_1, \eta_2, \eta_3$) vengono integrate in un meta-modello probabilistico bayesiano per determinare la probabilità di default globale del richiedente prestito.

Ogni variabile derivata $\eta_k$ prodotta nel primo stadio (dove $k \in \{1, 2, 3\}$ rappresenta uno dei 3 domini: Past Delinquency, Financial Capacity, Demographics & Portfolio) sintetizza l'esposizione al rischio relativa a quello specifico ambito.Il modello di secondo stadio combina queste componenti attraverso una trasformazione logit globale:

$$
\log \left( \frac{P(Y = 1 \mid \mathbf{X})}{1 - P(Y = 1 \mid \mathbf{X})} \right) = \alpha + \sum_{k=1}^{3} w_k \eta_k
$$

Equivalentemente, esplicitando la probabilità di default $p_i = P(Y_i = 1)$:

$$
p_i = \sigma \left( \alpha + w_1 \eta_{1,i} + w_2 \eta_{2,i} + w_3 \eta_{3,i} \right) = \frac{1}{1 + e^{-(\alpha + w_1 \eta_{1,i} + w_2 \eta_{2,i} + w_3 \eta_{3,i})}}
$$


In questa formulazione:
- $\alpha$ rappresenta l'intercetta globale, che riflette il livello base di log-odds di default del portafoglio complessivo.

- $\eta_{k,i} = \mathbf{X}_{k,i} \boldsymbol{\beta}_k$ è la combinazione lineare (score di dominio) per l'individuo $i$-esimo nel dominio $k$.

- $w_k$ rappresenta il peso di aggregazione del dominio $k$ (meta-coefficiente), che quantifica l'importanza relativa che il meta-modello attribuisce all'intero settore $k$ nella stima finale del rischio.

Nel framework bayesiano a due stadi proposto da Kyeong & Shin (2022), la specificazione delle priors per i parametri di secondo stadio svolge un ruolo chiave per garantire stabilità computazionale ed interpretabilità economica:

1. Prior sull'Intercetta ($\alpha$):

$$
\alpha \sim \mathcal{N}(0, \sigma_{\alpha}^2)
$$

Assegna una regolarizzazione debole sull'intercetta centrata attorno a log-odds pari a 0 (ovvero probabilità baseline del 50%, lasciando che siano i dati ad aggiustare la reale frequenza di default del portafoglio).

2. Priors sui Pesi di Dominio ($w_k$):

$$
w_k \sim \mathcal{N}^+(1, \sigma_{w}^2) \quad \text{oppure} \quad w_k \sim \text{Log-Normal}(0, \sigma_{w}^2)
$$

- Vincolo di Positività ($w_k > 0$): Poiché le covariate nei sottomodelli di primo stadio sono orientate in modo che valori più alti di $\eta_k$ indichino un maggior rischio, imporre una prior positiva sui pesi $w_k$ garantisce la monotonia della funzione di decisione. Un peggioramento in un qualsiasi dominio non potrà mai, paradossalmente, ridurre la probabilità di default stimata.

- Centratura unitaria ($\mu = 1$): Centrare la prior attorno a $1$ riflette l'ipotesi neutra a priori che tutti i domini informativi selezionati abbiano un impatto paritetico prima dell'osservazione dei dati.

Il secondo stadio fornisce un doppio livello di lettura del rischio particolarmente utile nei contesti bancari e di regolamentazione creditizia:

- Ponderazione Relativa dei Domini ($w_k$): L'analisi della distribuzione a posteriori dei pesi $w_k$ permette alla banca di stabilire gerarchicamente quale macro-area sia più predittiva (es. verificare empiricamente se $w_1 > w_2$, ovvero se la storiografia dei ritardi di pagamento domina la capacità reddituale corrente).

- Decomposizione del Rischio Individuale: Per ogni singolo cliente, la probabilità finale $p_i$ può essere scomposta nei contributi parziali dei tre domini ($w_1 \eta_{1,i}$, $w_2 \eta_{2,i}$, $w_3 \eta_{3,i}$). Questo rende il modello trasparente e spiegabile (Explainable AI / Credit Scoring), consentendo di motivare chiaramente il rifiuto o l'approvazione di una richiesta di credito sulla base del dominio che ha inciso maggiormente sullo score.

```{r}
library(cmdstanr)
library(posterior)
library(bayesplot)
library(pROC)
library(yardstick)
library(dplyr)
```

```{r}
X_train <- readRDS("data/processed/X_train.rds")
X_test  <- readRDS("data/processed/X_test.rds")
y_train <- readRDS("data/processed/y_train.rds")
y_test  <- readRDS("data/processed/y_test.rds")
```

# Ipotizziamo K = 15 covariate divise nei 3 domini di Kyeong & Shin (2022)
# Modifica i range di colonne in base al significato reale delle tue variabili!

```{r}
vars_domain1 <- c(
  "NumberOfTime30_59DaysPastDueNotWorse",
  "NumberOfTime60_89DaysPastDueNotWorse",
  "NumberOfTimes90DaysLate",
  "dp_extreme"
)

vars_domain2 <- c(
  "RevolvingUtilization_log",
  "RevolvingUtilization_extreme",
  "logMonthlyIncome",
  "IncomeMissing",
  "logDebtRatio"
)

vars_domain3 <- c(
  "age",
  "AgeSquared",
  "NumberOfDependents",
  "DependentsMissing",
  "NumberRealEstateLoansOrLines",
  "CreditLines_log"
)

# Training Set 
X1_tr <- as.matrix(X_train[, vars_domain1])
X2_tr <- as.matrix(X_train[, vars_domain2])
X3_tr <- as.matrix(X_train[, vars_domain3])

# Test Set 
X1_te <- as.matrix(X_test[, vars_domain1])
X2_te <- as.matrix(X_test[, vars_domain2])
X3_te <- as.matrix(X_test[, vars_domain3])

stan_data_2stage <- list(
  N  = nrow(X_train),
  K1 = ncol(X1_tr),
  K2 = ncol(X2_tr),
  K3 = ncol(X3_tr),
  X1 = X1_tr,
  X2 = X2_tr,
  X3 = X3_tr,
  y  = y_train
)
```

# Primo Stadio: Stima freq/bayesiana dei domini

```{r}
# Stima dei 3 modelli (logistici indipendenti per i tre domini) di primo stadio
fit_d1 <- glm(y_train ~ ., data = as.data.frame(X1_tr), family = binomial)
fit_d2 <- glm(y_train ~ ., data = as.data.frame(X2_tr), family = binomial)
fit_d3 <- glm(y_train ~ ., data = as.data.frame(X3_tr), family = binomial)

# Linear Predictors (eta) su TRAIN
eta1_tr <- predict(fit_d1, newdata = as.data.frame(X1_tr), type = "link")
eta2_tr <- predict(fit_d2, newdata = as.data.frame(X2_tr), type = "link")
eta3_tr <- predict(fit_d3, newdata = as.data.frame(X3_tr), type = "link")

# Linear Predictors (eta) su TEST
eta1_te <- predict(fit_d1, newdata = as.data.frame(X1_te), type = "link")
eta2_te <- predict(fit_d2, newdata = as.data.frame(X2_te), type = "link")
eta3_te <- predict(fit_d3, newdata = as.data.frame(X3_te), type = "link")
```

# Secondo Stadio: Meta-Modello Bayesiano

```{r}
#| eval: false 

stan_data_stage2 <- list(
  N = length(y_train),
  eta1 = as.numeric(eta1_tr),
  eta2 = as.numeric(eta2_tr),
  eta3 = as.numeric(eta3_tr),
  y = y_train
)

mod_stage2 <- cmdstan_model("stan/two_stage_logit.stan")

fit_stage2 <- mod_stage2$sample(
  data = stan_data_stage2,
  chains = 4,
  parallel_chains = 4,
  iter_warmup = 1000,
  iter_sampling = 1000,
  seed = 69
)

# save the model
fit_stage2$save_object("stan/compiled/two_stage_logit.rds")
```

importa il modello già allenato

```{r}
fit_stage2 = readRDS("stan/compiled/two_stage_logit.rds")
```

### MCMC Diagnostic

Summary generale dei parametri principali

```{r}
fit_stage2$summary(variables = c("alpha", "w"))
```

Rhat e ESS per alpha e beta

```{r}
fit_stage2$summary(variables = c("alpha", "w"))[, c("variable", "rhat", "ess_bulk", "ess_tail")]
```

Traceplots

```{r}
mcmc_trace(
  fit_stage2$draws(c("alpha", "w[1]", "w[2]", "w[3]")),
  facet_args = list(ncol = 1)
)
```

# Posterior Draw Extraction

```{r}
# Converte i campioni MCMC in matrice
draws_s2 = as_draws_matrix(fit_stage2$draws(c("alpha", "w"))) 
```

# Posterior Predictive Checks

```{r}
set.seed(123)
S <- 500 # Subsampling di 500 iterazioni MCMC per gestione memoria

# vettori delle draw dal secondo stadio in Stan
alpha_draws <- draws_s2[, "alpha"]
w1_draws    <- draws_s2[, "w[1]"]
w2_draws    <- draws_s2[, "w[2]"]
w3_draws    <- draws_s2[, "w[3]"]

# Selezione casuale degli indici per il subsampling
idx_sub <- sample(1:length(alpha_draws), size = S)

alpha_sub <- alpha_draws[idx_sub]
w1_sub    <- w1_draws[idx_sub]
w2_sub    <- w2_draws[idx_sub]
w3_sub    <- w3_draws[idx_sub]

# N_train osservazioni
N_tr <- length(y_train)

eta_sub <- matrix(0, nrow = S, ncol = N_tr)

for(s in 1:S) {
  eta_sub[s, ] <- alpha_sub[s] + 
                  w1_sub[s] * eta1_tr + 
                  w2_sub[s] * eta2_tr + 
                  w3_sub[s] * eta3_tr
}

# Probabilità replicate in-sample
p_sub <- 1 / (1 + exp(-eta_sub))

# Simulazione dei dati replicati Y_rep (Bernoulli trial)
y_rep_mat <- matrix(rbinom(length(p_sub), size = 1, prob = p_sub), nrow = S, ncol = N_tr)

# Proporzione di default osservata vs simulata
prop_real <- mean(y_train)
prop_sim  <- rowMeans(y_rep_mat)

# PPC Plot
hist(
  prop_sim, 
  breaks = 30, 
  main = "PPC (Two-Stage): Proporzione di Default Replicata",
  xlab = "Tasso di default simulato (500 repliche MCMC)",
  col = "lightgreen", border = "white"
)
abline(v = prop_real, col = "red", lwd = 2, lty = 2)
legend("topright", legend = c("Tasso Reale", "Distribuzione PPD"), col = c("red", "lightgreen"), lty = c(2, 1), lwd = c(2, 10))
```


# Predizione Out-of-Sample (Test Set)

```{r}
# Posterior Means
alpha_m <- mean(draws_s2[, "alpha"])
w1_m <- mean(draws_s2[, "w[1]"])
w2_m <- mean(draws_s2[, "w[2]"])
w3_m <- mean(draws_s2[, "w[3]"])

# Probability su Test set
mu_test <- alpha_m + w1_m * eta1_te + w2_m * eta2_te + w3_m * eta3_te
p_hat_test_2s <- 1 / (1 + exp(-mu_test))

cat("Pesi posteriori medi dei Domini:\n")
cat("W1 (Delinquency) :", round(w1_m, 4), "\n")
cat("W2 (Financial) :", round(w2_m, 4), "\n")
cat("W3 (Demographics) :", round(w3_m, 4), "\n")
```

# Funzione di Valutazione

```{r}
cost_fp <- 1
cost_fn <- 10

evaluate_model <- function(y_true, p_hat, thr, label) {
  y_pred <- ifelse(p_hat > thr, 1, 0)
  
  TP <- sum(y_pred == 1 & y_true == 1)
  TN <- sum(y_pred == 0 & y_true == 0)
  FP <- sum(y_pred == 1 & y_true == 0)
  FN <- sum(y_pred == 0 & y_true == 1)
  
  roc_obj <- roc(y_true, p_hat, quiet = TRUE)
  
  precision_val <- ifelse((TP + FP) > 0, round(TP / (TP + FP), 4), 0)
  
  tibble(
    Modello = "Two-Stage Bayesian",
    Metodo = label,
    Soglia = round(thr, 4),
    # ROC_AUC = round(auc(roc_obj), 4),
    Accuracy = round((TP + TN) / length(y_true), 4),
    Sensitivity = round(TP / (TP + FN), 4),
    Specificity = round(TN / (TN + FP), 4),
    Precision = precision_val,
    Costo_Totale = (cost_fp * FP) + (cost_fn * FN)
  )
}
```

# Threshold Tuning sul Training Set

```{r}
# Calcolo di mu e p_hat sul TRAIN SET per fare il threshold tuning
mu_train_2s <- alpha_m + w1_m * eta1_tr + w2_m * eta2_tr + w3_m * eta3_tr
p_hat_train_2s <- 1 / (1 + exp(-mu_train_2s))

# ROC sul Training Set
roc_tr_2s <- roc(y_train, as.numeric(p_hat_train_2s), quiet = TRUE)
```


```{r}
# Youden Index 
thr_youden_2s <- coords(roc_tr_2s, "best", ret = "threshold")[[1]]

# Cost-Sensitive (Misclassification Cost FP=1, FN=10)
coord_all_2s <- coords(roc_tr_2s, "all", ret = c("threshold", "sensitivity", "specificity"))
N_0 <- sum(y_train == 0)
N_1 <- sum(y_train == 1)

fpr_tr <- 1 - coord_all_2s$specificity
fnr_tr <- 1 - coord_all_2s$sensitivity

total_cost_tr <- (cost_fp * fpr_tr * N_0) + (cost_fn * fnr_tr * N_1)
thr_cost_2s   <- coord_all_2s$threshold[which.min(total_cost_tr)]

cat("Soglia Youden Index :", round(thr_youden_2s, 4), "\n")
cat("Soglia Cost-Sensitive (1:10) :", round(thr_cost_2s, 4), "\n\n")
```

# 4. Valutazione Out-of-Sample (Test Set)

```{r}
res_2s_youden <- evaluate_model(y_test, p_hat_test_2s, thr_youden_2s, "Youden Index")
res_2s_cost   <- evaluate_model(y_test, p_hat_test_2s, thr_cost_2s, "Cost-Sensitive (1:10)")

# Salvataggio prediction e metriche
# saveRDS(p_hat_test_2s, "data/processed/p_hat_test_2stage.rds")
saveRDS(bind_rows(res_2s_youden, res_2s_cost), "data/processed/metrics_2stage.rds")
```
