```{r}
library(dplyr)
library(knitr)
library(kableExtra)
```

loads results

```{r}
res_freq <- readRDS(
  "data/processed/metrics_frequentist.rds"
)

res_1s_lasso <- readRDS(
  "data/processed/metrics_bayesian_logistic.rds"
)

res_2s <- readRDS(
  "data/processed/metrics_two_stage.rds"
)


final_results <- bind_rows(
  res_freq,
  res_1s_lasso,
  res_2s
)
```

Discrimination metrics (Test Set)

```{r}
test_discrimination <- final_results %>%
  filter(
    Dataset == "Test"
  ) %>%
  select(
    Model,
    AUROC,
    PR_AUC,
    KS
  )


kable(
  test_discrimination,
  digits = 3,
  caption = "Discriminative Performance on Hold-Out Test Set"
) %>%
  kable_styling(
    bootstrap_options = c("striped", "hover"),
    full_width = FALSE
  )
```

Threshold-based evaluation (Test Set)

```{r}
test_threshold <- final_results %>%
  filter(
    Dataset == "Test_Thresholded"
  )


kable(
  test_threshold,
  digits = 3,
  caption = "Threshold-Based Performance on Hold-Out Test Set"
) %>%
  kable_styling(
    bootstrap_options = c("striped", "hover"),
    full_width = FALSE
  )
```

Training vs Test comparison (overfitting check)

```{r}
train_test_comparison <- final_results %>%
  filter(
    Dataset %in% c("Train", "Test")
  ) %>%
  select(
    Model,
    Dataset,
    AUROC,
    PR_AUC,
    KS
  )


kable(
  train_test_comparison,
  digits = 3,
  caption = "Train-Test Performance Comparison"
) %>%
  kable_styling(
    bootstrap_options = c("striped", "hover"),
    full_width = FALSE
  )
```

```{r}
saveRDS(
  final_results,
  "data/processed/final_model_comparison.rds"
)
```

# Discussione dei Risultati

1. Equivalenza di Capacità Discriminativa: Tutti e tre i modelli (Frequentista MLE, Bayesiano a Singolo Stadio e Bayesiano a Due Stadi) registrano prestazioni pressoché equivalenti in termini di separazione del rischio. Il modello Two-Stage non perde potere predittivo rispetto ai modelli completi a 15 variabili, confermando la validità della riduzione dimensionale per domini.

2. Impatto della Soglia Cost-Sensitive (FP=1, FN=10): In un contesto di credit scoring altamente sbilanciato, sia lo Youden Index che l'approccio Cost-Sensitive (1:10) identificano soglie decisionali molto basse ($\approx 0.06 - 0.07$). L'ottimizzazione sui costi finanziari ($FP=1, FN=10$) penalizza ulteriormente i Falsi Negativi, portando la Sensitivity oltre l'85% e garantendo un ulteriore risparmio economico sui costi totali di inottemperanza per la banca.

3. Vantaggio Strategico del Due Stadi: A parità di costi complessivi ($\approx 10.500$ unità di costo su test set) e di metriche di performance, il modello Two-Stage risulta l'approccio vincente dal punto di vista dell'econometria applicata e del Risk Management: sintetizza il profilo del cliente da 15 variabili grezze a 3 soli macro-domini informativi, rendendo la decisione di credito trasparente, interpretabile e conforme ai requisiti regolamentari